臺灣新北地方法院刑事判決
111年度訴字第274號
公  訴  人  臺灣新北地方檢察署檢察官
被      告  王更新



選任辯護人  蔣美龍律師
上列被告因詐欺案件，經檢察官提起公訴（110年度偵字第11200
號），本院判決如下：
    主  文
王更新犯三人以上共同詐欺取財罪，處有期徒刑1年2月。未扣案
之犯罪所得即報酬新臺幣1千元沒收，於全部或一部不能沒收或
不宜執行沒收時，追徵其價額。
    事  實
    王更新於民國109年10月18日某時許，見報紙刊登「棋牌社
    」誠徵「時薪工作人員」的徵才廣告，與真實姓名年籍不詳
    、自稱「楊先生」之人（下稱「楊先生」）聯繫，獲悉其工
    作內容係依照真實姓名年籍不詳、自稱「蔡振華」之人（下
    稱「蔡振華」）指示前往超商，出示他人證件領取包裹後再
    至指定地點轉交予他人，每件包裹的報酬為新臺幣（下同）
    1千元，依王更新之智識程度及社會生活經驗，可判斷該工
    作之應徵過程、工作內容顯然悖離常情，而可預見「楊先生
    」、「蔡振華」及所屬公司極有可能為從事不法行為之詐欺
    集團，且其所負責領取並轉交之包裹極可能裝有詐欺集團詐
    欺取得之人頭帳戶存摺及提款卡，竟基於縱使如此亦不違背
    其本意之三人以上共同詐欺取財之不確定故意，先由真實姓
    名年籍不詳、即時通訊軟體「Line」暱稱「送錢安心貸-媗
    姐」之人（下稱「送錢安心貸-媗姐」）於109年10月20日16
    時許，向有借款需求之任子杰詐稱：需確認任子杰的帳戶是
    否合法及供日後還款使用等語，使任子杰陷於錯誤，而依「
    送錢安心貸-媗姐」指示，於109年10月27日21時57分許，在
    統一超商北埔門市（址設：花蓮縣○○鄉○○路000號）以超商
    店到店配送服務之方式寄送內含任子杰申辦之玉山銀行花蓮
    分行帳號0000000000000號帳戶（下稱本案玉山銀行帳戶）
    之存摺及提款卡之包裹（貨單號碼：Z00000000000，下稱本
    案包裹）至統一超商蘆讚門市（址設：新北市○○區○○○路000
    號）。嗣王更新應「蔡振華」指示，於109年11月1日17時12
    分許取件後，於109年11月2日9時17分許，在統一超商銀座
    門市（址設：新北市○○區○○○街0號）前將其所領取之本案包
    裹交予真實姓名年籍不詳、自稱「張先生」之人（下稱「張
    先生」）。王更新與「楊先生」、「蔡振華」、「張先生」
    、「送錢安心貸-媗姐」共同以前揭方式詐得本案玉山銀行
    帳戶之存摺及提款卡。
    理  由
壹、證據能力部分
一、本院以下所引用之被告王更新以外之人於審判外之言詞或書
    面陳述，雖均屬傳聞證據，然公訴人、被告及辯護人均同意
    具有證據能力（見本院111年度訴字第274號卷<下稱本院訴
    字卷>第114頁），復本院審酌上開證據資料製作時之情況，
    尚無違法不當及證明力明顯過低之瑕疵，認為以之作為證據
    應屬適當，爰依刑事訴訟法第159條之5第1項規定，認均有
    證據能力。
二、本案判決以下所引用之非供述證據，均與本案事實具有關聯
    性，且查無事證足認係經公務員違背法定程序所取得，況公
    訴人、被告及辯護人均同意具有證據能力（見本院訴字卷第
    114頁），堪認亦均有證據能力。
貳、實體部分
一、認定犯罪事實所憑之證據及理由
(一)訊據被告矢口否認有何三人以上共同詐欺取財犯行，辯稱：
    我之前沒有做過快遞，快遞就是聽命行事，對方說這是客戶
    資料，叫我不要過問，而且這份工作報酬金額雖然是1件1千
    元，但是工時很長，因此報酬金額不算高云云。辯護人辯護
    稱：1、被告在自由時報的求才廣告看到這份工作，自由時
    報為國內三大報，被告無法想像刊登求才廣告的人是詐欺集
    團。2、現今社會工作多元，不時有新興行業出現，不能因
    為被告有多年工作經驗，即認定他可以對每種行業有正確印
    象，更何況被告認知是其工作只是遞送客戶的信貸資料，認
    為這份工作很正常，並無異常之處。3、被告因本案遭警方
    約談後，有傳送訊息要求對方說明面對，顯見被告確實毫不
    知情。4、被告所獲取的報酬為1日1千元，換算為月薪為2萬
    4千元（以工作24日計算），相當於基本工資而已，亦無任
    何違背常情之處，被告確實不知情其在從事詐騙行為的分工
    云云。
(二)經查：
 1、被告客觀上有依指示領取本案包裹（內含告訴人遭詐騙而寄
    送之本案玉山銀行帳戶之存摺及提款卡）並轉交予他人之行
    為
　　被告於109年10月18日某時許，見報紙刊登「棋牌社」誠徵
    「時薪工作人員」的徵才廣告，遂依廣告上的聯絡電話與「
    楊先生」取得聯繫，因而獲悉其工作內容係依照「蔡振華」
    指示前往超商，出示他人證件領取包裹後再至指定地點轉交
    予他人，每件包裹的報酬為1千元。之後「送錢安心貸-媗姐
    」於109年10月20日16時許，向有借款需求之告訴人任子杰
    詐稱：需確認告訴人的帳戶是否合法及供日後還款使用等語
    ，使告訴人陷於錯誤，而依「送錢安心貸-媗姐」指示，於1
    09年10月27日21時57分許，在統一超商北埔門市以超商店到
    店配送服務之方式寄送本案包裹至統一超商蘆讚門市。嗣被
    告應「蔡振華」指示，於109年11月1日17時12分許取件後，
    於109年11月2日9時17分許，在統一超商銀座門市前將其所
    領取之本案包裹交予「張先生」等情，業據被告警詢、偵訊
    及本院準備程序時供述在卷（見110年度偵字第11200號卷<
    下稱偵卷>第5頁背面至第6頁正面、第32頁正、背面，本院
    訴字卷第39頁），核與證人即告訴人於警詢時之指稱相符（
    見偵卷第9頁正面至第10頁正面），並有統一超商貨態查詢
    系統資料及代收款專用繳款證明、「送錢安心貸-媗姐」與
    告訴人於「Line」之對話訊息畫面照片、本案玉山銀行提款
    卡及存摺照片、內政部警政署反詐騙諮詢專線紀錄表、花蓮
    縣警察局花蓮分局軒轅派出所受理各類案件紀錄表、被告領
    件所在超商之監視器畫面照片、徵才廣告照片、被告與「楊
    先生」於「Line」之對話訊息畫面照片在卷可稽（見偵卷第
    7頁、第11頁、第12頁至第20頁、第20頁至第21頁、第22頁
    正、背面、第24頁、第25頁、第40頁、第43頁）。　　
 2、被告主觀上具有三人以上共同詐欺取財之不確定故意　　
 (1)按行為人對於構成犯罪之事實，明知並有意使其發生者，為
    故意。行為人對於構成犯罪之事實，預見其發生而其發生並
    不違背其本意者，以故意論，刑法第13條定有明文。是故意
    之成立，不以對於構成犯罪之事實，明知並有意使其發生為
    必要，僅需對於構成犯罪之事實、結果，預見其發生，而其
    發生並不違背其本意即為已足。亦即倘行為人認識或預見其
    行為會導致某構成要件實現（結果發生），縱其並非積極欲
    求該構成要件實現（結果發生），惟為達到某種目的而仍容
    任該結果發生，亦屬法律意義上之容任或接受結果發生之「
    間接故意」，此即前揭法條所稱之「以故意論」。而共同正
    犯之意思聯絡，不以彼此間犯罪故意之態樣相同為必要，蓋
    刑法第13條第1項雖屬確定故意（直接故意），同條第2 項
    則屬不確定故意（間接故意），惟不論「明知」或「預見」
    ，僅係認識程度之差別，不確定故意於構成犯罪事實之認識
    無缺，與確定故意並無不同，進而基此認識「使其發生」或
    「容認其發生（不違背其本意）」。行為人縱係因應徵工作
    而與對方聯繫接觸，但依其本身之智識能力、社會經驗、與
    對方互動之過程等情狀，如行為人對於其所領取包裹之內含
    物極可能為詐欺者詐騙他人之犯罪所得，惟仍心存僥倖認為
    不會發生，猶提供領取包裹並轉交予他人之勞務，可認其對
    於自己利益之考量遠高於他人財產法益是否因此受害，容任
    該等結果發生而不違背其本意，自仍具有詐欺取財之不確定
    故意。
 (2)就被告求職過程而言：
　A.依被告提出之報紙徵才廣告內容為「棋牌社誠徵時薪工作人
    員，時薪180元」、「男女不拘，年齡不拘，薪資日領」、
    「0000000000，洽高先生」（見偵卷第40頁）。然依被告於
    偵訊時所述，其依徵才廣告上的行動電話門號去電後，是一
    位叫「楊先生」的人跟其說明工作內容及報酬金額為「去超
    商取件，是小額信貸資料，送給另一位收件人」（見偵卷第
    32頁背面），參諸被告所提出之其與「楊先生」之「Line」
    對話訊息畫面照片（見偵卷第43頁），被告曾傳送「如果我
    只單純的送小額信貸的客戶資料，我是稱職的」之訊息給「
    楊先生」，可知「楊先生」所說明之工作內容與「棋牌社時
    薪人員」顯無關涉，名實不符，足見可疑之處；復棋牌社並
    非金融機構，其為何會經辦信用貸款，亦啟人疑竇；再報酬
    金額及計算方式由徵才廣告記載的「時薪180元，薪資日領
    」變成被告於警詢時供稱的「1件貨報酬1千元」（見偵卷第
    5頁背面）而顯然有異，尤其觀之被告所提出之其與「蔡振
    華」之「Line」對話訊息畫面照片（見偵卷第87頁），「蔡
    振華」曾傳送「王大哥!當初我應該也有說，一個月收的件
    數不足30件，公司這裡會補足差額」之訊息給被告，而依此
    訊息的文義，可理解為被告一個月領件並轉交的包裹數量不
    足30件時，「蔡振華」仍會給予30件包裹的報酬即3萬元給
    被告，換言之，倘被告一個月領件並轉交的包裹數量只有1
    件時，「蔡振華」依舊會給報酬3萬元給被告，如此報酬條
    件顯然過於優渥而與常情有違。
　B.據被告於警詢時供稱：我知道對方叫蔡先生（即「蔡振華」
    ），我們不認識，我只是負責接收他派的單，我沒有蔡先生
    的年籍資料等語（見偵卷第5頁背面）、其於偵訊時供述：
    我有表示希望可以跟「楊先生」見面面試，就是希望瞭解對
    方公司狀況，對方說因為還在南部出差，回臺北才會約時間
    ，對方就叫我給他身分證、履歷表等資料，然後就叫我開始
    工作等語（見偵卷第32頁背面）， 顯示「楊先生」未曾與
    被告實際進行面試，僅透過LINE洽談後，即同意被告任職上
    工，已與一般公司聘僱徵才之流程相異，而被告自己未曾與
    公司人員當面洽談，即同意任職上工，亦與一般求職者應聘
    情形迥然有別。尤其，既然「楊先生」、「蔡振華」指示被
    告領取及轉交的包裹是「小額信貸的客戶資料」，此等具高
    度隱私性與機密性之重要資料，「公司」竟不待面試，在與
    被告欠缺信賴關係之情形下，甘冒資料遺失或遭被告侵吞之
    風險，率將信貸資料託由被告領取轉交，實與常理相去甚遠
    。凡此諸多疑點，對於具備通常智識及生活經驗之一般人而
    言，已足以判斷：苟非該公司實際並不存在，「楊先生」、
    「蔡振華」所言均屬推拖之謊言、工作內容事涉不法而有急
    於尋找免洗人力之必要，當無可能如此輕率聘用被告。
  C.參諸被告於本院準備程序時自陳：大學畢業，之前是做30年
    的建築代銷業，現在再做房仲及物業管理等智識程度與社會
    經驗（見本院訴字卷第38頁），足認被告智識有相當水準，
    職場歷練與社會經驗均堪稱豐富。則被告對於上開求職過程
    異常可疑之處，實無從諉為不知。準此，被告應已預見「楊
    先生」、「蔡振華」口中的公司有高度可能性實屬虛妄，且
    該公司所從事業務涉及不法一節，堪以認定。　
 (3)就被告「工作」內容而言：
　A.當前社會合法提供包裹寄送服務業者眾多，服務快速多元，
    收費實惠，物流業者亦有提供前往指定收件之服務，或與遍
    布大街小巷之超商存有合作關係，而利於一般大眾使用。因
    此，一般人或公司行號若有寄取包裹之需求，均得輕易利用
    超商或其他物流業者等管道，自行寄送或收取他人指定送達
    之包裹。茍非所欲領取之物品涉及不法，或寄收件之一方有
    意規避稽查、不願親自出面，衡情應無另行支付報酬刻意委
    請專人領取且轉交包裹之必要。
　B.經查，承前，被告稱其自認所領取並轉交之包裹為「客戶」
    以店到店配送服務寄送之「小額信貸資料」。然則，「楊先
    生」、「蔡振華」所屬公司既已囑咐客戶寄送包裹，大可囑
    咐客戶直接寄至公司地址，最能節省時間與費用。縱有特殊
    需求，而有利用超商店到店配送方式寄送之必要，以我國超
    商密集程度來說，公司自可囑咐客戶寄至公司附近之超商，
    再差遣任一既有的員工前往領取即可，並無雇用專人前往超
    商領件之必要。縱有雇用額外的人力即被告前往超商領件之
    需求，亦可要求被告逕將包裹遞送至公司信箱或櫃檯即可。
    然依被告所述工作流程，公司竟捨棄上述較具經濟效率之合
    理作法，反而額外支出每件1千元之費用聘用被告在路邊將
    包裹交付「張先生」，嚴重悖離常理。
　C.綜上，被告所從事之工作內容充滿破綻。被告具備前述人生
    閱歷與經驗，當已預見其所領取並轉交之包裹，極有可能事
    涉不法，以現今社會而言，最可能之情境即是包裹內裝有詐
    欺集團所犯詐欺取財犯行所取得之人頭帳戶存摺、提款卡等
    犯罪工具。被告已預見上述犯罪可能性，卻未採取查證或防
    果措施而容任之，猶配合「楊先生」、「蔡振華」之指示為
    本案行為，堪認被告具有詐欺取財之不確定故意。　　　　
 (4)被告雖非居於詐欺集團核心地位，亦未自始至終參與詐欺取
    財各階段之犯行，然其主觀上有詐欺取財之不確定故意，且
    其所為之收取並轉交帳戶資料等行為，係本案詐欺取財犯罪
    計畫不可或缺之重要環節，而與該詐欺集團其他成員間，在
    合同意思範圍內，各自分擔犯罪行為之一部，彼此相互利用
    他人之行為，最終共同達成其等詐欺取財犯罪之目的，則被
    告自應就其參與犯行，同負全責，又據被告所陳其所接觸詐
    欺集團成員有起先與其聯繫的「楊先生」、指示領件及轉交
    時間及地點的「蔡振華」，及被告所見過之收取包裹的「張
    先生」，顯可認被告因本案詐騙行為所接觸之人，至少包含
    上述3名成員，是其主觀上對於「楊先生」、「蔡振華」及
    「張先生」等人所屬詐騙集團成員係三人以上之事實，亦有
    認識，是其主觀上具有三人以上共同犯詐欺取財罪之故意，
    亦可認定。
 3、被告及辯護人雖以前辭置辯。惟：　
 (1)本案求職過程有諸多不甚合理之處，被告於應徵之初對領件
    並轉交之工作內容亦有起疑，均如前述，參以被告於本院準
    備程序時原審審理時自承：對方講的意思是說如果1個月的
    件數只有1件，還是會給30件的錢，我也知道這種可能性不
    高等語（見本院訴字卷第39頁至第40頁），益見被告根本就
    已認為本案工作的報酬金額有其不合理之處，則其刻意忽略
    前述各種客觀可察不合理之處，仍決意從事本案工作，自有
    三人以上共同犯詐欺取財之不確定故意。被告所辯及辯護人
    辯護所稱第2點，均非可採。
 (2)詐欺集團於網路或報紙刊登徵才廣告，民眾與之聯繫後，集
    團成員即以高額報酬誘使民眾參與詐欺取財犯行之部分過程
    ，此種假徵才真誘使求職人參與詐欺取財犯行之案例，並不
    少見，因此，求職過程中務必充分了解工作內容是否合法、
    公司是否有詳細的資料介紹、也可到經濟部網站查詢有無營
    業登記，如果在公共場所商談，或無法提供公司名片、地址
    、電話等資訊時，請務必提高警覺，以上均為應徵時均需注
    意之事項，以防遭詐欺集團利用。況報紙刊登徵才廣告時並
    不會審查刊登者的背景資料，更不會調查工作內容的合法性
    ，只要刊登者願意付費，報紙就會刊登徵才廣告，因此，本
    來就不能期待報紙刊登的徵才廣告一定都是合法公司的合法
    工作。辯護人辯護所稱第1點，與社會實情有所出入，要非
    可採。　　
 (3)卷內雖有被告所提出其傳訊質疑「蔡振華」並要求回電說明
    之「Line」對話訊息畫面照片（見偵卷第86頁至第88頁），
    以證明其並不知情其所從事之本案工作為詐欺取財犯行之部
    分過程。查此部分對話之時間為109年11月9日20時42分許至
    同日21時13分許，而被告於同日20時42分許傳訊稱：「楊董
    跟您報告，我是第一次從事快遞工作，只希望工作是很輕鬆
    單純。因已60歲了也很單純，只是能利用些閒暇時間，賺取
    些微薄跑腿酬勞」、「若您覺得這工作適合我，明早請蔡先
    生能繼續安排我工作行程，謝謝您感恩，楊董（即「楊先生
    」）」、同日20時50分許傳訊稱：「我在十月21日當天，第
    一次跟楊先生電話面試的談話內容，我開宗明義的表明你們
    給我的這份工作應該是很單純」。然前開「Line」訊息的對
    象是「蔡振華」，而被告上開傳訊內容所提及的對話對象卻
    是「楊先生」，被告為何要在與「蔡振華」的對話當中，對
    著「楊先生」傳訊呢，被告所為已有可疑之處，又被告於同
    日21時0分許，竟傳送與同日20時42分許、20時50分許相同
    的訊息內容，更加讓人懷疑被告是否是刻意傳送此等訊息。
    準此，前開偵卷第86頁至第88頁之訊息內容的真實性為何，
    並非無疑，故尚難遽依此等訊息內容而為有利被告之認定。
    辯護人辯護所稱第3點，亦難可採。
 (4)被告從事本案工作的報酬計算方式是每件包裹的報酬為1千
    元，且「蔡振華」答應倘一個月的包裹件數不足30件，仍會
    給予30件包裹的報酬即3萬元給被告，換言之，等於是給予
    被告保障月薪3萬元，此不僅與常見打工兼職的報酬計算方
    式有異，甚且這代表被告可能一個月都不用領件並轉交包裹
    ，整個月待在家裡或做其他事情，都還會有3萬元的報酬收
    入，「蔡振華」給予的報酬條件明顯太過優厚，難謂無與常
    情相悖之處。依此，辯護人辯護所稱第4點，委無可採。
(三)綜上所述，本案事證明確，被告所辯及辯護人辯護所稱，均
    無足採。被告犯行，堪予認定，應依法論科。
二、論罪科刑之理由
　　核被告所為，係犯刑法第339條之4第1項第2款之三人以上共
    同詐欺取財罪。被告與「楊先生」、「蔡振華」、「張先生
    」及「送錢安心貸-媗姐」間，就上揭犯行有犯意聯絡及行
    為分擔，應依刑法第28條規定論以共同正犯。爰審酌現今社
    會詐欺集團橫行，詐欺集團之詐欺犯行往往對被害人之財產
    及社會秩序產生重大侵害，被告卻僅為小額金錢利益，基於
    不確定故意而與詐欺集團共同詐取告訴人的存摺及提款卡，
    所為實不足取，復被告尚未與告訴人達成和解，亦未賠償告
    訴人所受財產上損害或取得告訴人原諒，又被告始終否認犯
    行，並為前揭辯稱，犯後態度甚差，惟念及被告係被動為本
    案詐欺集團所吸收，自身主觀惡性尚非重大，且被告於本案
    犯罪之分工，較諸實際策畫佈局、分配任務、施用詐術、終
    局保有犯罪所得之核心份子而言，僅居於聽從指示、代替涉
    險之次要性角色，復告訴人的存摺及提款卡的價值不高，再
    被告先前並未有因案遭法院判處罪刑確定之情形，此有臺灣
    高等法院被告前案紀錄表在卷可考（見本院訴字卷第133頁
    至第134頁），素行尚佳，暨被告自述其需扶養19歲的子女
    、岳母之家庭環境、目前從事房仲業、月收入6至7萬元之經
    濟狀況、三專畢業之教育程度（見本院訴字卷第120頁）等
    一切情狀，量處如主文所示之刑。
三、沒收部分
　　被告因領件並轉交本案包裹給「張先生」而獲得報酬1千元
    一情，業據被告於本院準備程序時供認在卷（見本院訴字卷
    第40頁）。是依此認定被告因本案犯行而取得1千元之犯罪
    所得，因此犯罪所得並未扣案且查無刑法第38條之2第2項所
    定得不宣告或酌減之情形，爰依刑法第38條之1第1項前段、
    第3項規定宣告沒收，並於全部或一部不能沒收或不宜執行
    沒收時，追徵其價額。
據上論斷，應依刑事訴訟法第299條第1項前段，判決如主文。
本案經檢察官陳璿伊偵查起訴，由檢察官郭智安到庭執行公訴。
中　　華　　民　　國　　111 　年　　6 　　月　　 2　　日
                  刑事第三庭  審判長法　官　蘇揚旭
                                    法  官  洪振峰
                                    法  官  施建榮
得於20日上訴上列正本證明與原本無異。
如不服本判決，應於判決送達後20日內敘明上訴理由，向本院提
出上訴狀 (應附繕本) ，上訴於臺灣高等法院。其未敘述上訴理
由者，應於上訴期間屆滿後20日內向本院補提理由書「切勿逕送
上級法院」。
                                    書記官  黃姿涵
中　　華　　民　　國　　111 　年　　6 　　月　　8 　　日
附錄法條：
刑法第339條之4第1項第2款
犯第339條詐欺罪而有下列情形之一者，處1年以上7年以下有期
徒刑，得併科1百萬元以下罰金：
二、三人以上共同犯之。